【裁判字號】    99,判,146
【裁判日期】    990211
【裁判案由】    有關郵政事務
【裁判全文】
最  高  行  政  法  院  判  決
                                       99年度判字第146號
上  訴  人  強訊郵通股份有限公司
代  表  人  甲○○
                          送達代收人  乙○○
被 上訴 人  交通部
代  表  人  毛治國
上列當事人間有關郵政事務事件，上訴人對於中華民國96年6月
13日臺北高等行政法院95年度訴字第4049號判決，提起上訴，本
院判決如下：
    主  文
原判決廢棄。
訴願決定及原處分均撤銷。
第一審及上訴審訴訟費用均由被上訴人負擔。
    理  由
一、被上訴人接獲檢舉，發現上訴人於民國94年10間，受託遞送
    安信信用卡股份有限公司（下稱安信公司）之信用卡帳單予
    訴外人楊君、鍾君、賴君及林君等人（下稱系爭郵件），違
    反郵政法第6條第1項規定，乃依同法第40條第1項（為「第1
    款」之誤，下同）規定，以95年6月13日交郵字第095000604
    3號處分書處上訴人罰鍰新臺幣（下同）50萬元，並命上訴
    人立即停止遞送信函、明信片或其他具有通信性質文件等營
    業行為。上訴人不服，提起訴願經決定駁回後，提起行政訴
    訟，經原審以95年度訴字第4049號判決（下稱原判決）駁回
    。上訴人仍不服，遂提起本件上訴。
二、上訴人起訴主張：系爭郵件既非信函、明信片，亦非屬通信
    性質之文件，自非郵政法第6條第1項所定由中華郵政公司獨
    占遞送之文件，被上訴人訂定「郵件處理規則」第4條第2項
    所為通信性質之定義解釋，已逾越母法授權目的及限度，且
    郵政法第6條第1項規定，亦屬違憲，均不得作為裁罰依據；
    況上訴人就本件受裁罰之行為，並無故意或過失可言，且原
    處分對上訴人於10月間違規營業行為之處分，已為95年5月
    17日交郵字第0950005081號處分書處罰94年9月至10間之違
    規營業行為效力所及，被上訴人再為本件處分，即有重複處
    分之違法等語，為此，訴請將訴願決定及原處分均撤銷。
三、被上訴人則以：所稱通信性質，係指寄件人之文件具有對特
    定人傳達信息之功能，重點在特定人，並輔以文字或符號表
    示之「意思、觀念或事實」作為認定標準，符合司法院釋字
    593號解釋之意旨，郵件處理規則第4條第2項並無逾越郵政
    法第6條第1項之授權範圍與立法精神，是以，系爭郵件具有
    通信性質之功能，自屬郵政法第6條第1項之適用範圍。又被
    上訴人於92年4月30日首次發現上訴人之違法行為，即發函
    籲請上訴人確實遵守郵政法相關規定在案；另自93年4月28
    日至今，上訴人亦經被上訴人依郵政法第40條連續處罰多次
    ，足證其對於前揭違法之事實確有直接故意。再者，被上訴
    人對上訴人所為第一次處分（93年4月29日送達），已命其
    立即停止違法遞送之行為，自該日之後，上訴人每次遞送行
    為，並非違法狀態之繼續，而係「第一次命其停止」後不停
    止之「再一次違法行為」，本件已符合連續裁罰之要件，並
    非重複處罰。縱被上訴人另案處分書記載之違法年月或與本
    件處分書記載之違法年月有部分重疊，惟觀諸原處分及95年
    5月17日交郵字第0950005081號處分書所載之違法事實，可
    知二者處罰之投遞行為並不相同，本件所處罰之遞送郵件行
    為，前未曾受處罰，則被上訴人此次再予處罰，自無違一事
    不二罰之原則等語，資為抗辯，求為判決駁回上訴人之訴。
四、原審駁回上訴人在第一審之訴，係以：（一）郵件處理規則
    第4條第2項之規定，係就郵政法第6條第1項「通信性質」一
    詞之定義性規定，在「通信性質」文義之可能範圍內，合於
    一般法律解釋原則，具有合理性，自無逾越母法授權範圍與
    立法精神，上訴人指稱郵件處理規則第4條第2項規定逾越母
    法之授權目的云云，自不足採。（二）郵政法第6條第1項「
    除中華郵政公司及受其委託者外，無論何人，不得以遞送信
    函、明信片或其他具有通信性質之文件為營業。」之規定，
    確為增進公共利益所必要；況民營遞送業者尚可選擇遞送不
    具有通信性質之文件、包裹等物品，人民亦可選擇中華郵政
    公司以外之人遞送該等文件、物品，是上訴人選擇以遞送不
    具有通信性質郵件為業之權利，或人民選擇不具有通信性質
    之文件、物品之遞送者之權利，並未被剝奪，該規定既無悖
    於比例原則，尚在立法權自由形成之範圍內，難認與憲法有
    牴觸。（三）被上訴人於92年4月30日首次發現上訴人違反
    郵政法第6條之違法行為，即於92年4月30日以交郵字第0920
    033318號函籲請上訴人確實遵守郵政法相關規定在案。而上
    訴人在本件違法行為之前，自93年4月28日起至94年9月止，
    業經被上訴人依郵政法第40條之規定連續處罰多次之事實，
    則上訴人應已知悉郵政法第6條第1項、第40條及郵件處理規
    則第4條第2項等規定甚明，猶於94年10月間，為安信公司遞
    送系爭郵件，已屬故意。（四）經營遞送信函、明信片或其
    他具有通信性質函件為業之人，其每次遞送行為均構成一營
    業行為，均屬違反郵政法第6條第1項之規定，該行為即得獨
    立成為處罰客體。則被上訴人對上訴人所為第一次行政處分
    （93年4月29日送達），已命上訴人立即停止其違法遞送之
    行為，是自該日之後，上訴人每次遞送行為，並非違法「狀
    態」之繼續，而係第一次命其停止後不停止之再一次違法行
    為，已符合郵政法第40條後段按次連續處罰之要件，自非重
    複處分。（五）原處分所處罰上訴人於94年10月間之違法遞
    送郵件行為，係其為安信公司寄送予訴外人楊君、鍾君、賴
    君及林君之信用卡帳單，寄送地點分別為臺北市、臺北縣及
    臺中市；至於上訴人所舉被上訴人95年5月17日交郵字第095
    0005081號處分書所處罰上訴人之違法遞送郵件行為，係其
    分別於94年9、10月間為安信公司寄送信用卡帳單予訴外人
    廖君、杜君，寄送地點則為臺北市，係屬各別不同次之遞送
    行為，足見原處分所處罰之上訴人於94年10月間受託遞送系
    爭郵件之營業行為，未曾受處罰過，其並屬93年4月間被上
    訴人科處罰鍰並命上訴人停止其違法投遞之行為之後所為，
    此次再加以處罰，並不生重複處罰之問題等詞，而駁回上訴
    人在原審之訴。
五、本院按：郵政法第6條第l項、第40條第1款分別規定：「除
    中華郵政公司及受其委託者外，無論何人，不得以遞送信函
    、明信片或其他具有通信性質之文件為營業。」「有下列情
    形之一者，處新臺幣10萬元以上50萬元以下罰鍰，並通知其
    停止該等行為；未停止者，得按次連續處罰：一、違反第6
    條第1項規定，以遞送信函、明信片或其他具有通信性質文
    件為營業者。」上開受處罰之以遞送信函、明信片或其他具
    有通信性質之文件為營業之行為，係以反復實施遞送行為為
    構成要件，在停止營業以前，其違規事實一直存在，該持續
    之違規事實經主管機關處罰，切斷該違規行為之單一性，亦
    即主管機關每處罰一次各別構成一次違規行為，在處罰之後
    之違規事實係屬另一新違規行為。換言之，在處罰前之各次
    遞送信函、明信片或其他具有通信性質之文件行為，均屬於
    已受處罰之範圍，不得再行處罰，否則即屬重複處罰，於法
    有違。此為本院最近一致之見解(參見本院98年11月份第2次
    庭長法官聯席會議決議)。查上訴人因有遞送郵件之營業行
    為，經被上訴人以其違反郵政法第6條第l項，依同法第40條
    第1款規定，以95年5月5日交郵字第0950004685號處分書，
    科處罰鍰50萬元(以下稱前處分，上訴人不服前處分，提起
    行政訴訟，經原審法院95年度訴字第3310號判決駁回，上訴
    人提起上訴中)。前處分係於95年5月8日送達發生效力(見本
    院卷附被上訴人送達證書)，本件原處分書所載上訴人違規
    行為發生於94年10月間，原判決同此認定，是在前處分送達
    生效前，依上述說明，屬前處分已處罰之範圍，原處分再加
    處罰，為重複處罰，於法有違。原判決認原處分合法，適用
    郵政法第40條第1款不當。上訴人指摘原判決違背法令，求
    予廢棄，為有理由，爰廢棄原判決，並將訴願決定及原處分
    撤銷。
六、據上論結，本件上訴為有理由。依行政訴訟法第256條第1項
    、第259條第1款，判決如主文。
中    華    民    國    99    年    2     月    11    日
                    最高行政法院第五庭
                        審判長法官  黃  璽  君
                              法官  廖  宏  明
                              法官  黃  秋  鴻
                              法官  鄭  忠  仁
                              法官  吳  東  都
以  上  正  本  證  明  與  原  本  無  異
中    華    民    國    99    年    2     月    12    日
                              書記官  郭  育  玎


司法院資訊處製作；財團法人民間司法改革基金會備份。
